臺灣高等法院民事判決　　　　　　　　 93年度上易字第990號
上　訴　人　財團法人汽車交通事故特別補償基金
法定代理人　楊子江
訴訟代理人　陳俊宏
　　　　　　李黛麗
被　上訴人　丙○○
　　　　　　甲○○
　　　　　　丁○○
　　　　　　乙○○
上開當事人間請求損害賠償事件，上訴人對於中華民國93年8月
25日臺灣桃園地方法院93年度訴字第293號第一審判決提起上訴
，經本院於94年1月26日言詞辯論終結，判決如下：
    主      文
原判決關於駁回後開第二項之訴及訴訟費用之裁判（除確定部分
外）均廢棄。
被上訴人丁○○應再給付上訴人新台幣貳拾捌萬元及自九十三年
六月十八日起至清償日止，按週年利率百分之五計算之利息。
其餘上訴駁回。
第一審（除確定部分外）及第二審訴訟費用均由被上訴人丁○○
負擔。
    事實及理由
一、本件被上訴人丁○○、乙○○、甲○○經合法通知，未於言
    詞辯論期日到場，核無民事訴訟法第386條 各款所列情形，
    爰准上訴人之聲請，由其一造辯論而為判決。
二、上訴人主張：被上訴人丁○○駕駛其配偶陳麗花所有車號BQ
    -6656號車輛，於民國92年3月23日0時8分許，在雲林縣台西
    鄉○○村○○路30巷處撞及路旁電線桿致陳麗花死亡。因陳
    麗花未依強制汽車責任保險法第4條 規定投保強制汽車責任
    保險，而被上訴人丁○○為陳麗花之配偶，其餘被上訴人為
    陳麗花之子女，渠等均為陳麗花之繼承人，已依同法第38條
    第1項第2款之規定，向上訴人領取補償金新台幣 (下同)140
    萬元，惟被上訴人丁○○為本件交通事故之加害人，陳麗花
    為肇事汽車所有權人，未依前開規定投保強制汽車責任險，
    違反保護他人之法律，均應負過失責任，依同法第39 條第2
    項之規定，上訴人得直接向加害人即被上訴人丁○○或肇事
    汽車所有權人陳麗花求償前開補償金額，被上訴人丁○○為
    陳麗花之配偶，其餘被上訴人為陳麗花之子女，依民法第11
    53條第1項 規定，應連帶繼承陳麗花對上訴人所負之賠償責
    任，故被上訴人丁○○與其餘被上訴人對上訴人負不真正連
    帶償還責任。爰依強制汽車責任保險法第39條第2項 及民法
    第1153條第1項 規定，求為判命被上訴人丁○○應給付或被
    上訴人應連帶賠償140萬 元等語。
三、被上訴人乙○○、甲○○未到庭辯論，亦未提出任何書狀作
    何聲明或陳述。被上訴人甲○○辯稱：系爭補償金係由被上
    訴人乙○○領取，伊實際並未取得，上訴人不得對伊請求等
    語。被上訴人丙○○於前審則以：伊實際並未受領系爭補償
    金，且上訴人知悉系爭車輛並未投保強制汽車責任保險，仍
    予給付，自不得再向伊求償補償金等語，資為置辯。
四、原審判決被上訴人丁○○應給付上訴人112萬元，及自93年6
    月18日起至清償日止，按年息5%計算之利息，而駁回上訴人
    其餘之請求，上訴人聲明不服，求為廢棄原判決不利於己之
    部分，並判決被上訴人丁○○應再給付上訴人28萬元及自民
    國93年6月18日 起至清償日止，按週年利率5%計算之利息，
    或被上訴人應連帶給付上訴人140萬 元，及自起訴狀繕本送
    達被上訴人翌日起至清償日止，按年利率5%計算之利息；如
    其中一被上訴人已為給付，他被上訴人同免責任等語。被上
    訴人則求為駁回上訴。
五、上訴人主張被上訴人丁○○駕駛其配偶陳麗花所有之系爭車
    輛，於92年3月23日0時8分 許，在雲林縣台西鄉○○村○○
    路30巷處撞及路旁電線桿致陳麗花死亡。因陳麗花未依強制
    汽車責任保險法第4條 規定投保強制汽車責任保險，而被上
    訴人丁○○為被害人陳麗花之配偶，其餘被上訴人均為陳麗
    花之子女，渠等均為陳麗花之繼承人，乃依同法第38條 第1
    項第2款規定，共同向上訴人請求補償140萬元，並已領取完
    畢等事實，業據上訴人提出與其所述相符之台灣雲林地方法
    院檢察署相驗屍體證明書、雲林縣警察局台西分局道路交通
    事故證明書、補償金理算書、申請汽車交通事故特別補償基
    金相關資料表、汽車交通事故特別補償金收據暨代位求償同
    意書、繼承系統表、委託書各一件為證，且為被上訴人丙○
    ○、甲○○所不爭執，而被上訴人丁○○、乙○○均經合法
    通知，既未到庭陳述，亦未提出書狀作何聲明或陳述以供本
    院審酌，依本院調查證據之結果，自堪信上訴人此部分之主
    張為真實。
六、按汽車交通事故發生時，受害人或其繼承人因肇事汽車非屬
    被保險汽車，未能向保險人請求給付保險金者，得在相當於
    強制汽車責任保險法規定之保險金額範圍內，向特別補償基
    金請求補償。特別補償基金依前條規定為補償者，視為加害
    人或汽車所有人損害賠償金額之一部分。特別補償基金於補
    償金額範圍內，得直接向加害人或汽車所有人求償。受害人
    或其繼承人已自加害人或汽車所有人獲有賠償或自社會保險
    獲有給付者，特別補償基金於補償時，應扣除之。強制汽車
    責任保險法第38條第1項第2款 及第39條第1項、第2項及第3
    項分別定有明文。又肇事汽車非被保險汽車，特別補償基金
    依本法第39條第2項 規定，向加害人或汽車所有人求償時，
    應依該非被保險汽車之肇事責任比例計算求償額，同法施行
    細則第9條 亦有明文。因此加害人或汽車所有人依強制汽車
    責任保險法第39條第2項 所負之責任，仍為侵權行為之損害
    賠償責任，並非獨立之無過失責任，須加害人或汽車所有人
    對事故之發生，有故意或過失需負損害賠償責任時，特別補
    償基金方得向加害人或汽車所有人求償，且其求償範圍不得
    逾越加害人或汽車所有人所應負擔之損害賠償金額，故其本
    質上仍為行使保險代位權之性質，乃係基於受害人或其繼承
    人損害賠償請求權之法定移轉，並非獨立之求償權，特別補
    償基金僅於加害人或汽車所有人依民法或其特別法應就受害
    人或其繼承人負損害賠償之義務時，始得對加害人或汽車所
    有人代位求償。
七、經查，被上訴人丁○○駕駛系爭車輛行駛至前開肇事處，因
    系爭車輛之右前車頭撞及肇事處北側之電線桿，致陳麗花死
    亡乙節，有雲林縣警察局台西分局道路交通事故證明書在卷
    可稽，且為兩造所不爭執。足見被上訴人丁○○對系爭車禍
    之發生顯有過失，自應對陳麗花之死亡負全部過失之侵權行
    為損害賠償責任。原審判決雖謂被害人陳麗花於本件車禍發
    生時，將肇事車輛交由被上訴人丁○○駕駛且同時乘坐於系
    爭車輛內，則被上訴人丁○○應為陳麗花之使用人，依民法
    第224條類推適用同法217條被害人與有過失之規定，認陳麗
    花應就系爭車禍之發生負擔百分之二十之過失責任，故依民
    法前開規定，減輕被上訴人丁○○之賠償責任，認其僅應負
    百分之八十之賠償責任云云。惟查民法第224條 所定債務人
    就其代理人或使用人等履行輔助人之故意或過失應負同一責
    任，而得類推適用於同法第二百十七條被害人（損害賠償權
    利人）與有過失之規定者，細繹其法意，應以第三人及債務
    人（損害賠償權利人）之履行輔助人之過失，同屬造成損害
    之原因，而由債務人（損害賠償權利人）向其履行輔助人以
    外之第三人請求損害賠償時，始有適用，於債務人（損害賠
    償權利人）之履行輔助人相互間，應無互引他方之過失，以
    對債務人本人主張「過失相抵」之餘地。（最高法院81年台
    上字第959號 判決參照），故原審判決認被上訴人丁○○僅
    應負百分之八十之賠償責任，尚有誤會，應由被上訴人丁○
    ○就本件事故之發生負全部之賠償責任。從而，上訴人依強
    制汽車責任保險法第39條第2項 規定，請求被上訴人丁○○
    給付140萬元，及自起訴狀繕本送達翌日即93年6月18日起至
    清償日止，按年息5%計算之利息，洵屬正當，應予准許。
八、上訴人又主張陳麗花為系爭車輛之所有權人，未依強制汽車
    責任保險法第4條 規定投保強制汽車責任保險，依強制汽車
    責任保險法第39條第2項 規定，違反保護他人之法律，亦應
    負償還系爭補償金之責，被上訴人為其繼承人，應依民法第
    1153條第1項規定，連帶償還系爭140萬元予上訴人云云。經
    查，強制汽車責任保險法第四條明定汽車所有人應依該法規
    定投保汽車保險，旨在保護汽車交通事故之受害人，屬「保
    護他人之法律」，汽車所有人如未依上開規定投保強制汽車
    責任保險者，固可認為民法第一百八十四條第二項規定之「
    違反該項保護他人之法律」，應依強制汽車責任保險法第39
    條第2項 規定負償還補償金之責。惟查，所謂違反保護「他
    人」之法律，其違反者必係加害人始足以稱之，如違反者本
    身即係被害人，即無所謂違反保護「他人」之法律可言，故
    強制汽車責任保險法第39條第2項所定求償對象「汽車所有
    人」應不包括被害人，始能貫徹強制汽車責任保險法在於保
    護被害人之立法意旨。經查陳麗花為系爭車輛之所有權人，
    其未依規定投保汽車保險，固係事實，然因其本身即係被害
    人，依前開之說明，不在強制汽車責任保險法第39條第2項
    所定求償範圍內，是上訴人主張陳麗花應依該條規定償還系
    爭補償金，並由被上訴人連帶繼承系爭補償金債務云云，尚
    屬無據。從而上訴人依強制汽車責任保險法第39條第2項及
    民法第1153條第1項規定，請求被上訴人連帶給付140萬元，
    及自起訴狀繕本送達之翌日起至清償日止之法定遲延利息，
    自無理由，不應准許。
九、綜上所述，被上訴人丁○○係本件交通事故之加害人，上訴
    人請求被上訴人丁○○給付140萬 元，及自起訴狀繕本送達
    翌日即93年6月18日 起至清償日止，按年息5%計算之利息，
    為有理由，應予准許。至於上訴人主張陳麗花未投保強制責
    任保險，本於繼承之關係，請求被上訴人丁○○、丙○○、
    乙○○、甲○○連帶賠償140萬 元及法定利息，則為無理由
    ，不應准許。原審就被上訴人丁○○部分，僅判命其應給付
    上訴人112萬 元本息，而駁回其餘之28萬元本息，上訴人就
    被駁回部分聲明上訴，指摘原判決不當，求予廢棄，為有理
    由，應由本院將原判決廢棄，判命被上訴人丁○○再給付上
    訴人28萬元及自起訴狀繕本送達翌日即93年6月18日 起至清
    償日止，按年息5%計算之利息。就被上訴人丁○○、丙○○
    、乙○○、甲○○連帶賠償140萬 元本息部分，原審為上訴
    人敗訴之判決，於法並無違誤，上訴論旨指摘原判決不當，
    為無理由，應駁回其上訴。
八、本件事證已臻明確，兩造其餘攻擊防禦方法及主張，核與本
    件判決結果無影響，自無一一論述之必要，附此說明。
據上論結，上訴人之上訴為一部有理由，一部無理由，依法判決
如主文。
中　　華　　民　　國　　94　　年　　2 　　月　　16　　日
                  民事第十三庭審判長法  官  陳永昌
                                    法　官　蕭艿菁
                                    法　官　陳忠行
正本係照原本作成。
不得上訴。
中　　華　　民　　國　　94　　年　　2 　　月　　16　　日
　　　　　　　　　　　　　　　　　　書記官  劉美垣
